高雄高等行政法院簡易判決　　　　　　　　　　　　　九十二年度簡字第三六八號
　　原　　　告　甲○○
　　　　　　　　送達代收人　乙.
　　被　　　告　財政部高雄市國稅局
　　代　表　人　丙○○　局長
　　訴訟代理人　丁○○
右當事人間因綜合所得稅事件，原告不服財政部中華民國九十二年十月二十二日台財
訴字第○九二一三○一三一二號訴願決定，提起行政訴訟。本院判決如左：
　　主  文
原告之訴駁回。
訴訟費用由原告負擔。
　　事實及理由
一、緣原告九十年度綜合所得稅結算申報，一般扣除額採列舉方式申報人身保險費新
    台幣（下同）四八、○○○元（實際發生金額一○六、四○七元）、醫藥及生育
    費一四、一五○元及自用住宅購屋借款利息二四八、八六九元（實際發生金額三
    一六、四七五元）合計三一一、○一九元。被告初查以其中自用住宅購屋借款利
    息二四八、八六九元不符規定而否准認列，並以其本年度得列舉扣除之金額六二
    、一五○元小於當年度標準扣除額，乃按標準扣除額核定其當年度一般扣除額為
    六七、○○○元。原告就自用住宅購屋借款利息部分不服，申請復查，未獲變更
    ，提起訴願，亦遭決定駁回，遂提起本件行政訴訟。
二、原告起訴主張：（一）行為時所得稅法施行細則第二十四條之三即已明定，納稅
    義務人於申報年度辦竣戶籍登記，且符合其他要件者，即可列舉申報購屋借款利
    息之扣除額，被告逕自限縮須於課稅年度辦竣戶籍登記，顯與行為時法令相違；
    九十年度綜合所得稅應申報期間為民國（下同）九十一年五月一日至五月三十一
    日，依前開規定，納稅義務人自應於九十一年度（即申報年度）辦竣戶籍登記，
    且符合無出租或供營業使用者，即得列舉申報購屋借款利息之扣除額；原告配偶
    業依法於九十一年六月二十五日（即申報年度）於該址辦竣戶籍登記，此有戶籍
    謄本可資為憑，且無出租或供營業使用，顯然已符合行為時所得稅法施行細則之
    規定，依法自應得以列報減除，惟被告逕自限縮須於課稅年度辦竣戶籍登記始得
    列報減除，顯與行為時法令相違，訴願決定未予糾正，實有未合。（二）原告配
    偶於九十年度（即課稅年度）確有於該址居住並繳付房貸利息之事實，且亦遵循
    所得稅法施行細則之規定於申報年度辦竣戶籍登記，被告否准認列是項貸款利息
    之處分，顯有違反實質課稅原則及信賴保護原則；查原告配偶因工作之故須經常
    定居於北部，故貸款購入坐落台北縣中和市○○路一一八巷二十號五樓之三房屋
    以供居住，並於九十年度共計支付貸款利息三一六、四七五元，此有中國國際商
    業銀行自用住宅購屋貸款利息收據可資為憑，而關於自用居住之事實，亦有該大
    樓管理委員會所出具之證明書可供佐證，故就實情而言，原告於九十年度確有因
    購置自用住宅支付貸款利息之明確事實，顯已符合行為時所得稅法第十七條第一
    項第二款第二目第五小目購屋借款利息得以列舉扣除之實質要件，依實列報減除
    並無不合。且如前項所述，原告亦已遵循行為時所得稅法施行細則第二十四條之
    三規定於申報年度辦竣戶籍登記，是以不論就課稅實質而言，亦或從法令規定觀
    之，原告列報是項購屋貸款利息支出，並無扭曲事實或違背法令之情形，惟被告
    未予詳酌逕予剔除，顯已扭曲課稅實質而有違背實質課稅原則之實，而未依行為
    時法令核課稅捐，亦有違反信賴保護原則之疏失。綜如上述，原告依行為時法令
    ，業於申報年度辦竣戶籍登記，且亦符合列報購屋貸款利息之其他法令規定要件
    ，被告及訴願決定卻執意以須於行為年度（即九十年度）辦妥戶籍登記為由否准
    原告認列是項利息支出，其處分顯然與行為時所得稅法施行細則第二十四條之三
    相違云云，聲明求為判決：訴願決定及原處分均撤銷。被告則以：（一）原告於
    九十年度綜合所得稅結算申報，列報自用住宅購屋貸款利息支出二四八、八六九
    元（實際發生金額三一六、四七五元），所檢附中國國際商業銀行出具之繳息清
    單（繳息金額三一六、四七五元），載明提供擔保之不動產為史明雄所有之台北
    縣中和市○○路一一八巷二十號五樓之三房屋，惟查原告、配偶或受扶養親屬九
    十年度均未於上開地址辦竣戶籍登記，與首揭得列報扣除自用住宅購屋借款利息
    之要件不符，縱檢具銀行出具之繳息清單及美樹館大廈管理委員會證明書為憑，
    亦難採據，被告否准認列扣除，揆諸首揭規定，並無不合，請予維持。（二）至
    原告主張行為時所得稅法施行細則第二十四條之三規定於「申報年度」在該地址
    辦竣戶籍登記之時點係指九十一年度（申報年度）辦竣戶籍登記乙節，查行為時
    所得稅法第七十一條規定，納稅義務人應於所得稅申報期間，就其上一年度內構
    成綜合所得稅總額之項目及數額，以及有關減免、扣除之事實，依其全年應納稅
    額減除扣繳稅額及扣抵稅額，計算其應納之結算稅額。是行為時所得稅法施行細
    則第二十四條之三所規定於「申報年度」在該地址辦竣戶籍登記，並非九十一年
    辦理本（九十）年度綜合所得稅結算申報之時辦竣，是原告主張顯有誤解等語，
    ，因聲明求為判決：駁回原告之訴。
三、按「按前三條規定計得之個人綜合所得總額，減除左列免稅額及扣除額後之餘額
    ，為個人之綜合所得淨額：‧‧‧二、扣除額：納稅義務人就左列標準扣除額或
    列舉扣除額擇一減除外，並減除特別扣除額：‧‧‧（二）列舉扣除額：‧‧‧
　　５、購屋借款利息：納稅義務人購買自用住宅，向金融機構借款所支付之利息，
    其每一申報戶每年扣除數額以三十萬元為限。但申報有儲蓄投資特別扣除額者，
    其申報之儲蓄投資特別扣除金額，應在上項購屋借款利息中減除；納稅義務人依
    上述規定扣除購屋借款利息者，以一屋為限。」、「本法第十七條第一項第二款
    第二目第五小目規定購屋借款利息之扣除，應符合左列各要件：一、以納稅義務
    人本人、配偶或受扶養親屬名義登記為其所有。二、納稅義務人本人、配偶或受
    扶養親屬於申報年度在該地址辦竣戶籍登記，且無出租或供營業使用。三、取具
    向金融機構辦理房屋購置貸款所支付當年度利息單據。」分別為行為時所得稅法
    第十七條第一項第二款第二目第五小目及行為時所得稅法施行細則第二十四條之
    三所明定。
四、經查，本件原告九十年度綜合所得稅結算申報，一般扣除額採列舉方式，申報人
    身保險費四八、○○○元（實際發生金額一○六、四○七元）、醫藥及生育費一
    四、一五○元及自用住宅購屋借款利息二四八、八六九元（實際發生金額三一六
    、四七五元）合計三一一、○一九元。被告初查以其中自用住宅購屋借款利息二
    四八、八六九元不符規定而否准認列，並以得列舉扣除之金額六二、一五○元小
    於標準扣除額，乃按標準扣除額核定一般扣除額為六七、○○○元等情，為兩造
    所陳明，復有戶籍謄本影本及全戶戶籍資料查詢清單、高雄市○○區○○街八巷
    十一號房屋全戶戶籍資料查詢清單、中國國際商業銀行出具九十年度自用住宅購
    屋貸款利息收據、九十年度綜合所得稅復查決定應補稅額更正註銷單、原告之九
    十年度綜合所得稅結算申報書及被告對原告之九十年度綜合所得稅核定通知書附
    原處分卷可稽，洵堪信實。
五、按憲法第十九條規定，人民有依法律納稅之義務，係指人民僅依法律所定之納稅
　　主體、稅目、稅率、納稅方法及租稅減免等項目而負繳納義務或享受減免繳納之
    優惠，舉凡應以法律明定之租稅項目，自不得以命令作不同之規定，否則即屬違
    反租稅法律主義；有關人民自由權利之限制應以法律定之且不得逾越必要之程度
    ，憲法第二十三條定有明文，但法律之內容不能鉅細靡遺，立法機關自得授權行
    政機關發布命令為補充規定，如法律之授權涉及限制人民自由權利者，其授權之
    目的、範圍及內容符合具體明確之條件時，亦為憲法之所許；若法律僅概括授權
    行政機關訂定施行細則者，該管行政機關於符合立法意旨且未逾越母法規定之限
    度內，自亦得就執行法律有關之細節性、技術性之事項以施行細則定之，惟其內
    容不能牴觸母法或對人民之自由權利增加法律所無之限制，司法院釋字第三六七
    號解釋理由書足資參照。次按，所得稅法施行細則之規定，係財政部依行為時所
    得稅法第一百二十一條之授權所擬定，並呈請行政院核定公布。依該細則第二十
    四條之三規定之內容，乃係針對行為時所得稅法第十七條第一項第二款第二目第
    五小目所定購屋借款利息之扣除要件，予以細節性及技術性之補充規定，俾藉此
    項稅捐之優惠而減輕納稅義務人因其購買自用住宅向金融機構借款而需支付利息
    之負擔，符合行為時所得稅法第十七條第一項第二款第二目第五小目規定購屋借
    款利息為列舉扣除額，有獎勵購屋自用，達住者有其屋之目的。此與土地稅法第
    十七條規定自用住宅用地地價稅稅率，亦給予優惠之法意相同。行為時所得稅法
    對於自用住宅之含意如何，未設規定，參照土地稅法第九條對於自用住宅用地之
    立法解釋，以在該地辦竣戶籍登記為要件之一，則行為時所得稅法施行細則第二
    十四條之三規定購買自用住宅借款利息之扣除，以納稅義務人本人、配偶或受扶
    養親屬於申報年度在該地址辦竣戶籍登記為要件之一，實與稅法整體之規範意旨
    相合，並不違背行為時所得稅法第十七條第一項第二款第二目第五小目規定之目
    的（最高行政法院九十一年度判字第一四九七號判決參照）。蓋購屋自用者眾多
    ，倘稅捐稽徵機關採取實質認定，無異增加稽徵機關極大之負擔，耗費過度之行
    政資源，實際上將窒礙難行，反無益於國家社會，故為確保法律之可行性，藉納
    稅義務人本人、配偶或受扶養親屬於申報年度是否在該地址辦竣戶籍登記，作為
    判斷是否為自用住宅之準據，以符購屋自用之目的，此完全合乎施行細則係作為
    母法之技術性、細節性規定之功能，故此項以設籍為要件之限制，並未增加母法
    即行為時所得稅法第十七條第一項第二款第二目第五小目所無之限制，自無悖離
    該條之立法宗旨及憲法保障人民權利之意旨，亦與法律保留原則無違。綜合上述
    ，本件原告於九十年度綜合所得稅結算申報，列報自用住宅購屋借款利息二四八
    、八六九元（實際發生金額三一六、四七五元），所檢附中國國際商業銀行出具
    之繳息清單（繳息金額三一六、四七五元），載明提供擔保之不動產為史明雄所
    有之台北縣中和市○○路一一八巷二十號五樓之三房屋，惟查原告、配偶或受扶
    養親屬九十年度均未於上開地址辦竣戶籍登記，而原告之配偶史明雄係於九十一
    年六月二十五日始於系爭房屋辦理遷入登記，有戶籍謄本影本及全戶戶籍資料查
    詢清單可證，與首揭得列報扣除自用住宅購屋借款利息之要件不符，縱檢具銀行
    出具之繳息清單及美樹館大廈管理委員會證明書為憑，亦難採據，被告否准認列
    扣除，揆諸首揭規定，並無不合。其次，原告主張行為時所得稅法施行細則第二
    十四條之三規定於「申報年度」在該地址辦竣戶籍登記之時點係指九十一年度（
    申報年度）辦竣戶籍登記乙節。依據行為時所得稅法第七十一條規定，納稅義務
    人應於所得稅申報期間，就其上一年度內構成綜合所得稅總額之項目及數額，以
    及有關減免、扣除之事實，依其全年應納稅額減除扣繳稅額及扣抵稅額，計算其
    應納之結算稅額。是行為時所得稅法施行細則第二十四條之三所規定於「申報年
    度」在該地址辦竣戶籍登記，其申報年度，當指應申報納稅之所屬年度（九十年
    度），並非指九十一年辦理綜合所得稅結算申報時之年度，是原告主張顯有誤解
    ，併予敘明。
六、綜上所述，被告以原告申報之自用住宅購屋借款利息二四八、八六九元不符規定
    而否准認列，並以原告申報列舉扣除之金額六二、一五○元小於當年度標準扣除
    額，乃按標準扣除額核定一般扣除額為六七、○○○元之處分，揆諸首揭行為時
    所得稅法第十七條第一項第二款第二目第五小目、同法施行細則第二十四條之三
    之規定，並無違誤，復查及訴願決定遞予維持，核無不合。本件原告之訴為無理
    由，應予駁回，並不經言詞辯論為之。
據上論結，本件原告之訴為無理由，爰依行政訴訟法第二百三十三條第一項、第一百
九十五條第一項後段、第九十八條第三項前段，判決如主文。
中　　　華　　　民　　　國    九十三　　年　  　一　　　月　　  三十　　日
                              高雄高等行政法院第一庭
     　   　　　　　　　　　　      　    法      官　陳光秀
右為正本係照原本作成。
如不服本判決，應於送達後二十日內，向本院提出上訴狀並表明上訴理由，如於本判
決宣示後送達前提起上訴者，應於判決送達後二十日內補提上訴理由書（須按他造當
事人人數附繕本）。
提起上訴應預繳送達用雙掛號郵票七份（每份三十四元）。
中　　　華　　　民　　　國    九十三　　年　  　一　　　月　　  三十　　日
                                          法院書記官　藍亮仁
附註：
行政訴訟法第二百三十五條（第一項、第二項）：
對於適用簡易程序之裁判提起上訴或抗告，須經最高行政法院之許可。
前項許可，以訴訟事件所涉及之法律見解具有原則性者為限。
